ACORDAO-COMPLETO-2397722

ACÓRDÃO 1250/2020 ATA 17/2020 - PLENÁRIO

VISTOS, relatados e discutidos estes autos em que se aprecia pedido de reexame interposto por Spandex Serviços de Terceirização de Mão de Obra Eireli (antiga Spandex Serviços Ltda.) , em face do Acórdão 1609/2019-TCU-Plenário, por meio do qual o Tribunal conheceu e julgou parcialmente representação acerca de irregularidades no Pregão Eletrônico-Furnas 9/2018, determinou a anulação do ato administrativo que habilitou a recorrente e decretou a inidoneidade da apelante para participar de licitação no âmbito da administração pública federal pelo prazo de um ano, 
	ACORDAM os Ministros do Tribunal de Contas da União, reunidos em Sessão do Plenário, diante das razões expostas pelo Relator, em:
	9.1. com fundamento nos arts. 33 e 48 da Lei 8.443/1992, conhecer e dar provimento parcial ao presente pedido de reexame para tornar sem efeito o subitem 9.3 do Acórdão 1609/2019-TCU-Plenário, que declarou a inidoneidade da Spandex Serviços de Terceirização de Mão de Obra Eireli (antiga Spandex Serviços Ltda.) para participar de licitação no âmbito da Administração Pública Federal pelo prazo de 1 (um) ano, mantendo-se inalterados os demais itens da decisão recorrida; e
	9.2. dar ciência deste acórdão à recorrente e à Furnas Centrais Elétricas S.A.

Pedido de reexame interposto contra acórdão que considerou parcialmente procedente representação sobre possíveis irregularidades em pregão eletrônico que teve por objetivo contratar serviços de manutenção e conservação industrial para unidades localizadas em Brasília/DF e nos municípios de Minaçu/GO, Barro Alto/GO e Gurupi/TO.

Furnas Centrais Elétricas S.A.

3. Recorrente: Spandex Serviços de Terceirização de Mão de Obra Eireli (11.955.173/0001-80).

13.1. Ministros presentes: José Mucio Monteiro (Presidente), Walton Alencar Rodrigues, Benjamin Zymler, Augusto Nardes, Aroldo Cedraz, Raimundo Carreiro, Ana Arraes, Bruno Dantas (Relator) e Vital do Rêgo.
13.2. Ministros-Substitutos presentes: Augusto Sherman Cavalcanti, Marcos Bemquerer Costa, André Luís de Carvalho e Weder de Oliveira.

ACORDAO-COMPLETO-2414628

Acórdão 2350/2020 - Plenário

BRUNO DANTAS

Ministra Ana Arraes.

Por registrar as principais ocorrências havidas no andamento do processo até o momento, resumindo os fundamentos das peças acostadas aos autos, adoto como relatório, com os ajustes necessários, a instrução da secretaria responsável pela análise da demanda (peça 87) , que contou com a anuência da direção da unidade (peça 88) :
"INTRODUÇÃO
1.1. Cuida-se de pedido de reexame (peças 67 e 68) interposto por Spandex Serviços Ltda., contra o Acórdão 1609/2019-TCU-Plenário, relatora Ministra Ana Arraes (peça 53) , por meio do qual o Tribunal conheceu e considerou parcialmente procedente representação na qual se apuram irregularidades no âmbito do Pregão Eletrônico 9/2018, realizado por Furnas Centrais Elétricas S.A.
1.2. Transcreve-se a decisão recorrida:
'VISTA, relatada e discutida a representação apresentada pela empresa BSBSystem Engenharia Ltda. a respeito de possíveis irregularidades no Pregão Eletrônico 9/2018, realizado por Furnas Centrais Elétricas S.A.
ACORDAM os ministros do Tribunal de Contas da União, reunidos em sessão do Plenário, ante as razões expostas pela relatora, e com fundamento nos arts. 45 e 46 da Lei 8.443/1992 e nos arts. 235, 237, inciso VII e parágrafo único, 250, inciso II, e 271 do Regimento Interno, em: 9.1. conhecer da representação e considerá-la parcialmente procedente;
9.2. determinar a Furnas Centrais Elétricas S.A. que:
9.2.1. adote, de imediato, as medidas necessárias para o exato cumprimento da lei, no sentido de anular o ato administrativo que habilitou tecnicamente a Spandex Serviços Ltda. (atual Spandex Serviços de Terceirização de Mão de Obra Eireli) no Pregão Eletrônico 9/2018 e demais atos dele decorrentes, uma vez que essa sociedade empresária apresentou atestado de capacidade técnica com conteúdo falso e não comprovou atender aos requisitos previstos no subitem 5.1.5 do instrumento convocatório;
9.2.2. avalie e justifique, à luz do princípio da economicidade, a pertinência de prosseguir com o andamento do referido pregão eletrônico ou de realizar nova licitação, considerando que a proposta de preços seguinte de menor valor é superior ao estimado no certame;
9.2.3. informe a este Tribunal, no prazo de 30 (trinta) dias, a contar da notificação, os resultados das providências implementadas.
9.3. declarar a inidoneidade da Spandex Serviços de Terceirização de Mão de Obra Eireli para participar de licitação no âmbito da administração pública federal pelo prazo de 1 (um) ano, por ter fraudado documentos com vistas a comprovar sua habilitação técnica no Pregão Eletrônico 9/2018;
9.4. determinar à Secretaria de Controle Externo de Aquisições Logísticas que monitore o cumprimento das medidas contidas no subitem 9.2 acima;
9.5. dar ciência deste acórdão à representante, à interessada e à unidade jurisdicionada.'
HISTÓRICO
1.3. Em análise representação formulada pela empresa BSBSystem Engenharia Ltda. em face de possíveis irregularidades no Pregão Eletrônico 9/2018, realizado por Furnas Centrais Elétricas S.A. com o objetivo de contratar serviços de manutenção e conservação industrial para unidades localizadas em Brasília/DF e nos municípios de Minaçu/GO, Barro Alto/GO e Gurupi/TO.
1.4. O relatório à peça 55 traz uma retrospectiva dos fatos noticiados na peça vestibular e dos andamentos ulteriores no âmbito desta Corte de Contas, ao que cumpre destacar o cerne da representação, que diz respeito à habilitação da empresa Spandex Serviços Ltda., que estaria prestando serviços emergenciais para Furnas, não obstante a ausência de manifestação sobre o recurso em que se apontaram indícios de fraude no atestado de capacidade técnica expedido pela empresa Revest-Cor Prestadora de Serviços Ltda.
1.5. Após indeferida a medida cautelar requerida e adotadas as medidas saneadoras pertinentes, a Secretaria de Controle Externo de Aquisições Logísticas/Selog propôs, em essência: a) considerar a representação parcialmente procedente; b) determinar a anulação do ato de habilitação da empresa Spandex Serviços Ltda. e todos os atos dele decorrentes, por ter apresentado atestado de capacidade técnica com conteúdo falso e não ter comprovado o atendimento aos requisitos de habilitação técnica previstos no subitem 5.1.5 do edital; e c) declarar a inidoneidade da referida sociedade para participar de licitação no âmbito da administração pública federal.
1.6. A Ministra Relatora do acórdão recorrido anuiu (peça 54) ao encaminhamento proposto pela unidade técnica (peça 50) , que detalhou as evidências de irregularidade dos atestados apresentados pela licitante vencedora, acolheu os fundamentos da instrução como razões de decidir, bem como determinou a anulação do ato administrativo questionado e declarou a inidoneidade da empresa Spandex Serviços de Terceirização de Mão de Obra Eireli para licitar com a administração pública federal, pelo prazo de um ano.
1.7. No mesmo voto condutor, a Ministra Ana Arraes, ao levar em conta que a proposta seguinte de menor valor foi no importe de aproximadamente R$ 5,4 milhões (peça 4, p. 181) , superior ao estimado na licitação, facultou à entidade promotora do certame avaliar e justificar se deveria prosseguir com os atos do pregão não afetados pela nulidade ou realizar nova licitação.
1.8. Prolatado o Acórdão 1609/2019-TCU-Plenário (peça 53) , a Empresa Spandex Serviços Ltda. opôs embargos de declaração (peça 79) , os quais foram conhecidos e rejeitados por meio do Acórdão 3604/2019-TCU-Plenário (peça 81) , e interpôs pedido de reexame (peças 67 e 68) .
EXAME DE ADMISSIBILIDADE.
1.9. Reitera-se o exame preliminar de admissibilidade (peça 69) , ratificado pelo Exmo. Ministro Bruno Dantas (peça 71) , que conheceu do recurso interposto, suspendendo-se os efeitos dos itens 9.1, 9.2, 9.2.1, 9.2.2 e 9.3 do acórdão recorrido.
EXAME DE MÉRITO
2. Delimitação
2.1. Constitui objeto do presente recurso de reconsideração definir se:
a) houve nulidade da intimação da empresa recorrente acerca do acórdão recorrido, com o indevido registro de inidoneidade no SICAF;
b) novos elementos apresentados permitem reconhecer a veracidade do atestado de capacidade técnica e a regularidade da habilitação.
3. Da nulidade da notificação da empresa recorrente e do registro indevido de sanção de declaração de inidoneidade (peça 67, p. 3-5) 
3.1. O recorrente argumenta que a tentativa de intimação da Recorrente se deu de forma equivocada, uma vez que o oficio que pretendia comunicar sobre a anulação de sua habilitação no Pregão Eletrônico 09/2018 - FURNAS e sobre a sua declaração de inidoneidade para licitar e contratar no âmbito da Administração Pública Federal não foi encaminhado para o endereço da empresa ou de seu representante.
3.2. Informa que a expedição do ofício à peça 57 foi encaminhada para o endereço à CLSW 504 - Bloco 'B' - Sala 126 - Sudoeste - Brasília/DF - CEP: 72.450-020 - Brasília/DF, sendo que o referido domicílio foi alterado em 2017, por meio de alteração contratual, para CLSW 101 - Bloco 'A' - Sala 139 - Sudoeste - Brasília /DF - CEP: 70.670-501. Informa ainda que o aviso de recebimento (peça 59) foi assinado em 7/8/2019 por pessoa não identificada pela recorrente, e que consta nos autos do processo tentativa de intimação da empresa, em momento anterior (peça 34) , no mesmo endereço equivocado, com a devolução ao remetente contendo a informação 'mudou-se'.
3.3. Aponta a recorrente que a representante da empresa foi devidamente notificada pelo TCU no endereço correto e atualizado, conforme peças 38 e 39 dos autos, o que demonstra o equívoco na intimação sobre o Acórdão 1609/2019-TCU-Plenário, motivo pelo qual entende necessário o recebimento do recurso como tempestivo, ao tempo em que afirma considerar-se notificada do acórdão recorrido, bem como requer a atribuição do efeito suspensivo à decisão recorrida.
3.4. Mais adiante, afirma que como não foi notificada sobre o Acórdão 1609/2019-TCU-Plenário, e que está apresentando pedido de reexame tempestivo, com efeito suspensivo, não poderia prosperar o registro da referida sanção no SICAF, conforme peça 64 dos autos.
Análise
3.5. Cumpre assinalar que o exame de admissibilidade desta Serur (peça 69) reconheceu a invalidade da notificação do acórdão recorrido empreendida por meio do Ofício 1800/2019-TCU-Selog e respectivo aviso de recebimento (peças 57 e 59) , vez que a correspondência foi enviada a endereço diverso do constante da Alteração Contratual 3, de 30 de outubro de 2017, em sua Cláusula Quarta, que alterou o endereço da empresa para CLSW 101 Bloco A Sala 139 - Sudoeste - Brasília - DF, conforme peça 68, p. 38.
3.6. Conforme Despacho à peça 71, o Ministro-Relator do pedido de reexame, Bruno Dantas, conheceu do recurso e atribuiu-lhe efeito suspensivo.
3.7. Ato contínuo, foi retirado o registro de inidoneidade da empresa recorrente, constante do SICAF, conforme atualização do sistema juntada à peça 73.
3.8. Acrescente-se que, conforme jurisprudência desta Corte, o comparecimento espontâneo aos autos supre eventuais falhas na citação (Acórdão 1514/2008-TCU-Primeira Câmara, rel. Min. Guilherme Palmeira) . Como a própria recorrente requereu considerar-se notificada da intimação e o efeito suspensivo foi atribuído ao recurso, com a consequente retirada do registro de sanção do SICAF, desnecessário cogitar-se de nulidade da notificação.
4. Dos novos elementos apresentados e o reconhecimento da veracidade do atestado de capacidade técnica e da regularidade da habilitação pessoal  (peça 67, p. 5-11) 
4.1. Alega que a qualificação técnica da empresa se encontra de acordo com as exigências do edital do Pregão Eletrônico PE.CSAQ.A.00009.2018 e que não foi apresentado atestado falso.
4.2. Sustenta seu argumento com base na demonstração, já referida em sede de oitiva (peça 41) , de que José Osmar da Costa, responsável pela empresa emissora dos atestados de capacidade técnica, possui assinaturas diversas, ambas reconhecidas em cartório, conforme demonstrado à peça 41 dos autos. Em sua manifestação, a recorrente também apresentou nota fiscal que comprovaria a execução do serviço indicado no atestado questionado; entretanto, a apresentação de apenas uma nota fiscal teve o intuito de comprovar a veracidade do atestado e não do tempo de execução dos serviços.
4.3. Nessa ordem de ideias e acontecimentos, a Corte de Contas teria entendido, de forma precipitada, que a não comprovação do período de execução indicado no atestado não só não comprovava a prestação dos serviços como reforçava a tese da falsidade do documento relativo à qualificação técnica.
4.4. Desse modo, junta novos documentos que comprovariam a lisura do atestado fornecido pela Empresa Revest-Cor Prestadora de Serviços Ltda., bem como o equívoco na aplicação da sanção pelo Tribunal.
4.5. Nesse sentido, afirma ter realizado sucessivas tentativas de contato com José Osmar da Costa, que culminaram na obtenção de declaração que confirmaria a veracidade do atestado de capacidade técnica emitido pela empresa Revest-Cor, documento esse acostado à peça 68, p. 40-42.
4.6. Junta ainda novas notas fiscais relacionadas aos serviços indicados no atestado da empresa Revest-Cor (peça 68, p. 43-45) , em reforço à nota fiscal anteriormente acostada, a fim de demonstrar o período de prestação do serviço contratado e corroborar a validade do atestado de capacidade técnica.
4.7. Desse modo, pugna por afastar a sanção de declaração de inidoneidade, visto que esta penalidade só poderia ser aplicada nos casos de comprovada fraude documental, nos termos do art. 46 da Lei Orgânica do TCU e da jurisprudência da Corte de Contas.
4.8. Quanto à não comprovação do quantitativo de postos de trabalho e experiência mínima de três anos, afirma que o item 5.1.5 do edital exigiu que os licitantes apresentassem atestados de capacidade técnica que comprovassem a quantidade de 20 (vinte) postos de trabalho e experiência mínima de 3 (três) anos, sendo aceito o somatório dos quantitativos constantes nos documentos, considerando períodos sucessivos.
4.9. De outra borda, afirma ter o TCU entendimento consolidado no sentido de permitir, para comprovação de qualificação técnica, o somatório de atestados que demonstrem as experiências anteriores da empresa.
4.10. Nesse sentido, afirma terem sido apresentados os seguintes atestados e contratos que os lastreiam, no âmbito do Pregão 09/2018-Furnas (peça 68, p. 46-76) :
1 atestado da Escola de formação de Brigadista;
2 atestados da Polícia Rodoviária Federal (Brasília e Goiás) ;
1 atestado do Conselho Nacional do Ministério Público;
3 atestados de Furnas Centrais Elétricas; e
1 atestado Revest-Cor Prestadora de Serviços Ltda.
4.11. Apresenta tabela com demonstração do prazo de execução dos serviços prestados (peça 67, p. 10) , por meio do somatório dos atestados, para evidenciar o cumprimento da execução de serviços a partir de outubro de 2015 a junho de 2019, correspondentes a 3 anos e 9 meses, o que daria cumprimento à exigência de tempo mínimo de 3 anos de experiência da empresa.
4.12. Além disso, os atestados demonstrariam um quantitativo de postos de trabalho, cujo somatório alcançaria número bem superior aos vinte postos exigidos no edital, conforme demonstra:
Escola de formação de Brigadista - 9 postos;
Polícia rodoviária Federal (Contratos 17/2015 e 18/2015) - 17 postos;
CNMP (Contrato 14/2016) - 23 postos; e
Furnas (CT8000010184; CT8000010163; 2000181705; CT8000010271; e
CT8000010259) - 87 postos.
4.13. Conclui, afirmando que o recurso demonstra que a empresa, além de não apresentar atestado falso, atendeu integralmente às exigências do edital referentes à qualificação técnica, o que justificaria a reforma do acórdão recorrido, para que a defendente seja declarada apta a continuar com a execução do Contrato 8000010664, firmado com Furnas, com o consequente afastamento da sanção de declaração de inidoneidade.
4.14. Tece ainda considerações acerca do efeito suspensivo recursal, questão essa superada com o Despacho do Ministro Bruno Dantas, à peça 71.
Análise
4.15. Primeiramente, cumpre rememorar os motivos que justificaram a condenação prévia da empresa recorrente com declaração de inidoneidade, com base nas considerações do voto condutor do acórdão recorrido (peça 54) :
a) apesar de Furnas e a empresa declarada vencedora terem afirmado que questionamentos semelhantes ao contido no recurso da Empresa BSBSystem Engenharia Ltda. foram diligenciados no Pregão Eletrônico 15/2018, não foram apresentadas as provas sobre eventuais medidas saneadoras feitas naquele certame;
b) ainda que não seja possível formar convicção a respeito da veracidade da assinatura aposta no atestado, por não existir previsão de produção de prova pericial nos processos de controle externo, a única nota fiscal fornecida para comprovar a prestação dos serviços, referente ao período de 15/5 a 14/6/2014 (peça 44) não é suficiente para tanto e corrobora a inidoneidade do atestado:
b.1) o atestado (peça 19) e o contrato firmado entre as empresas (peça 42) fizeram alusão ao período de 15/5/2014 a 13/5/2016, diferente, portanto, do registrado na nota fiscal (peça 44) , que registra o período de 15/5/2014 a 14/6/2014;
b.2) a nota foi emitida no valor de R$ 26.624,40, ao passo que no contrato ficou definido o pagamento semestral de R$ 138.660,48, ou seja, R$ 23.110,08 por mês;
b.3) não foram fornecidos outros documentos previstos no aludido contrato que eventualmente seriam aptos a afastar a fraude, a exemplo de folhas de pagamento e contracheques (cláusula terceira) .
c) o atestado e os ajustes firmados pela Polícia Rodoviária Federal (peça 33, p. 285-338) comprovaram número de postos de trabalho inferior ao mínimo de 20, exigido no ato convocatório;
d) contradição entre os endereços apontados nos atestados juntados aos autos, sendo que, contraditoriamente, os atestados mais antigos especificam endereço no qual a empresa funcionaria atualmente, consoante sua última manifestação (peça 41) , e os mais recentes contêm o endereço registrado na Receita Federal, onde, entretanto, a empresa não foi localizada por motivo de mudança (peças 34/5) .
4.16. No que diz respeito à veracidade do atestado emitido pela Empresa Revest-Cor Prestadora e Serviços Ltda., a recorrente junta Declaração do proprietário, José Osmar da Costa, registrada em Cartório (peça 68, p. 41-42) , afirmando que emitiu o atestado de capacidade técnica para a recorrente, Spandex, Comunicação Visual Gráfica e Editora, bem como que o contrato firmado entre as partes de 02/2014 foram por ele assinados, inclusive contratos sociais e baixa na junta comercial.
4.17. A declaração de José Osmar da Costa acerca dos documentos supostamente por ele emitidos é vazada com assinatura diversa das demais encontradas nos autos (peça 19 e peça 42) . Entretanto, conforme demonstrado pela recorrente em sede de alegações de defesa (peça 41, p. 1-2) , o proprietário da Empresa Revest-Cor utiliza-se de múltiplas rubricas, não competindo a esta Corte, em sede de controle externo, realizar prova pericial, conforme assinalado pela unidade técnica e pelo Ministro Relator (peça 54, p. 3) .
4.18. É sabido que esta Corte tem jurisprudência assente no sentido de que declarações de terceiro provam tão somente a existência da declaração, mas não do fato declarado (Acórdão 3210/2012-TCU-Primeira Câmara, Min. Ana Arraes, 2.455/2013-TCU-Plenário, Min. José Jorge e 2.834/2015-TCU-2ª Câmara, Min. Augusto Nardes) . Neste caso, entretanto, o próprio emitente reconhece a veracidade dos documentos por ele subscritos, o que confere, ao menos em tese, maior nível de veracidade à documentação adrede referida.
4.19. A recorrente junta ainda outras três notas fiscais, uma de 25, compreendendo o período de 15/5/2014 a 14/6/2014 (peça 44) outra de 41 relativa ao período de 15/6/2014 a 14/11/2014 (peça 68, p. 44) e outra, de 89, do período de 15/11/2014 a 14/5/2015 (peça 68, p. 45) , não compreendendo, portanto, o interregno total previsto no atestado (peça 42) , de 15/5/2014 a 13/5/2016, ou no contrato firmado com a empresa Revest-Cor, e seu termo aditivo, que prorrogou a vigência por mais 180 dias, no período total de 15/5/2014 a 13/11/2016 (peça 42) .
4.20. A nota fiscal 89 (peça 68, p. 45) , relativa ao período de 15/11/2014 a 14/5/2015, apresenta o valor correto de R$ 138.660,48.
4.21. Quanto ao valor das notas, a nota fiscal de 25 (peça 44) , no valor de R$ 26.624,40, somada à nota fiscal 41 (peça 68, p. 44) , no valor de R$ 112.660,48, perfazem um montante total de R$ 139.284,88, superior ao valor previsto em contrato de pagamento mensal, de R$ 138.660,48 (peça 42, p. 2) , porém as importâncias são muito próximas.
4.22. Desse modo, as notas fiscais, somadas à declaração de José Osmar da Costa, permitem inferir a capacidade técnica da recorrente, enfraquecendo a tese da falsidade do atestado, principal fundamento para a declaração de inidoneidade determinada pelo acórdão vergastado.
4.23. No que se refere à experiência mínima de 3 anos, com efeito a jurisprudência deste tribunal tem aceito o somatório de atestados, para considerar períodos sucessivos de tempo. Destacam-se alguns enunciados da jurisprudência selecionada desta Corte:
'Para o fim de comprovação de capacidade técnica deve ser aceito o somatório de atestados, sempre que não houver motivo para justificar a exigência de atestado único'. (Acórdão 1231/2012-TCU-Plenário, rel. Min. Walton Alencar Rodrigues) 
'É indevida a proibição de somatório de atestados, para efeito de comprovação de qualificação técnico-operacional, quando a aptidão da licitante puder ser satisfatoriamente demonstrada por mais de um atestado'. (Acórdão 1865/2012-TCU-Plenário, rel. Min. Marcos Bemquerer Costa) 
'Não configura irregularidade a inexistência de regra expressa no edital permitindo o somatório de atestados de capacidade técnica. O impedimento à utilização de mais de um atestado é que demanda, além da demonstração do seu cabimento por parte do contratante, estar expressamente previsto no edital'. (Acórdão 1983/2014-TCU-Plenário, rel. Min. José Múcio Monteiro) 
'A vedação, sem justificativa técnica, ao somatório de atestados para comprovar os quantitativos mínimos exigidos na qualificação técnico-operacional contraria os princípios da motivação e da competitividade'. (Acórdão 7982/2017-TCU-Segunda Câmara, rel. Min. Ana Arraes) 
4.24. Nesse sentido, o próprio edital previa, no item 5.1.5, como requisito de habilitação técnica, o somatório de atestados, para comprovação da experiência mínima de 3 anos, considerando períodos sucessivos de tempo (peça 48, p. 7-8) .
4.25. A recorrente trouxe atestados que comprovam a execução de serviços a partir de outubro de 2015 a junho de 2019 (peça 46-80) , conforme quadro de execução de serviços elaborado pelo defendente (peça 67, p. 10) , a seguir reproduzido:

4.26. Situação diversa é de comprovação de quantitativo mínimo de 20 postos de trabalho, ao que edital não previu expressamente o somatório de tempos sucessivos. Desse modo, só se poderia considerar, para fins de somatório, aqueles contratos concomitantes, ou contratos individuais.
4.27. Ainda nesse quesito, considerando a existência de mais de um contrato concomitante firmado com a empresa recorrente, ao menos no período de junho/2016 a maio/2019, o requisito quantitativo de postos de trabalho estaria igualmente atendido, visto que com relação aos contratos CT8000010259 e CT8000010271 a recorrente não juntou documentação comprobatória de sua existência.
4.28. Com relação à contradição dos endereços, realmente as alegações de defesa apresentadas pela recorrente, em 29/5/2019 (peça 41) , foram vazadas em papel timbrado da empresa cujo endereço em rodapé não foi atualizado (CLSW 504, bloco B, sala 126, Sudoeste, Brasília/DF) .
4.29. Com efeito, a alteração contratual promovida em 2017 (peça 68, p. 37-38) atualizou o endereço da empresa para a CLSW 101, bloco A, sala 139, Sudoeste, Brasília/DF, coerente, portanto, com o endereço da contratada vigente no Contrato firmado com a Superintendência da Polícia Federal no DF, Contratos 17/2015 e 18/2015, Furnas - Contratos CT8000010184, CT8000010163, 2000181705 - e Escola de Formação de Brigadista e Socorrista (peça 4, p. 187-196 e peça 68, p. 46-80) .
4.30. Não foi identificada documentação relativa aos contratos CT8000010271 e CT8000010259, mencionados pela recorrente em seu recurso (peça 67, p. 10) .
4.31. Diante do exposto, não se sustentam os motivos para manutenção da sanção de inidoneidade da empresa recorrente, motivo pelo qual deve ser dado provimento ao recurso.
4.32. Quanto ao atendimento dos demais requisitos do Edital, compete a Furnas analisar a conveniência e oportunidade de dar andamento ao contrato, prosseguir com o andamento do referido pregão eletrônico ou de realizar nova licitação, considerando que a proposta de preços seguinte de menor valor é superior ao estimado no certame, conforme assinalado no item 9.2.2 do edital.
CONCLUSÃO
5.1. Das análises anteriores, conclui-se que:
a) eventual irregularidade na intimação da empresa recorrente, acerca do acórdão recorrido, foi suprida com seu comparecimento aos autos;
b) as notas fiscais juntadas, bem como a declaração de José Osmar da Costa fragilizam a tese de ocorrência de fraude à licitação por apresentação de documento falso, o que enseja o afastamento da sanção de declaração de inidoneidade da empresa recorrente;
c) com relação aos demais requisitos do edital, compete a Furnas analisar a conveniência e oportunidade de manter o contrato existente, prosseguir com o andamento do referido pregão eletrônico ou de realizar nova licitação, considerando que a proposta de preços seguinte de menor valor é superior ao estimado no certame, conforme assinalado no item 9.2.2 do edital.
PROPOSTA DE ENCAMINHAMENTO
6.1. Ante o exposto, submete-se à consideração superior a presente análise do pedido de reexame interposto por Spandex Serviços Ltda., contra o Acórdão 1609/2019-TCU-Plenário, propondo-se com fundamento no art. 48 da Lei 8.443/1992:
a) conhecer do recurso e, no mérito, dar-lhe provimento, para afastar a sanção de declaração de inidoneidade contida no item 9.3 do acórdão recorrido;
b) dar ciência da deliberação que vier a ser prolatada à recorrente e à Furnas Centrais Elétricas S.A."
	É o Relatório.

8.1. Jorge Ulisses Jacoby Fernandes (OAB/DF 6.546) e outros, representando Spandex Serviços de Terceirização de Mão de Obra Eireli;
8.2. Adriana Souza da Fonseca (OAB/RJ 114.612) e outros, representando Furnas Centrais Elétricas S.A.;
8.3. Gabriela Garcia Freitas Oliveira Morato (OAB/DF 47.348) e outros, representando Bsbsystem Engenharia Ltda.

Não atuou.

REPRESENTAÇÃO SOBRE POSSÍVEIS IRREGULARIDADES EM PREGÃO ELETRÔNICO. APRESENTAÇÃO DE ATESTADO DE CAPACIDADE TÉCNICA COM INDÍCIOS DE CONTEÚDO FALSO PELA EMPRESA DECLARADA VENCEDORA. NÃO COMPROVAÇÃO POR ESSA EMPRESA DO ATENDIMENTO AOS REQUISITOS DE HABILITAÇÃO TÉCNICA PREVISTOS NO EDITAL. CONHECIMENTO. PROCEDÊNCIA PARCIAL. DETERMINAÇÕES. ANULAÇÃO DO ATO ADMINISTRATIVO QUE A HABILITOU. DECLARAÇÃO DE INIDONEIDADE. EMBARGOS DE DECLARAÇÃO OPOSTOS CONTRA DECISÃO MONOCRÁTICA QUE CONHECEU DE PEDIDO DE REEXAME. ALEGAÇÃO DE CONTRADIÇÃO. CONHECIMENTO. AUSÊNCIA DE CONTRADIÇÃO. NÃO ACOLHIMENTO. PEDIDO DE REEXAME. CONHECIMENTO. EVENTUAL IRREGULARIDADE NA INTIMAÇÃO SUPRIDA COM O COMPARECIMENTO ESPONTÂNEO AOS AUTOS. PROVIMENTO PARCIAL. DÚVIDA ACERCA DE FRAUDE AO CERTAME. TORNAR SEM EFEITO A SANÇÃO DE DECLARAÇÃO DE INIDONEIDADE PARA PARTICIPAR DE LICITAÇÃO NO ÂMBITO DA ADMINISTRAÇÃO PÚBLICA FEDERAL. DOCUMENTOS INSUFICIENTES PARA COMPROVAR O CUMPRIMENTO DOS REQUISITOS PREVISTOS NO EDITAL. MANUTENÇÃO DAS DEMAIS DETERMINAÇÕES.

REPRESENTAÇÃO (REPR)

Secretaria de Recursos (Serur); Secretaria de Controle Externo de Aquisições Logísticas (Selog).

Trata-se de pedido de reexame interposto por Spandex Serviços de Terceirização de Mão de Obra Eireli (antiga Spandex Serviços Ltda.) contra o Acórdão 1609/2019-TCU-Plenário, o qual, dentre outras medidas, determinou à Furnas Centrais Elétricas a adoção de medidas com vistas a anular o ato administrativo que habilitou tecnicamente a recorrente e declarou a inidoneidade da aludida empresa por ter fraudado documentos com o objetivo de comprovar a sua habilitação técnica no Pregão Eletrônico 9/2018.
1. O presente processo originou-se de representação formulada pela empresa BSBSystem Engenharia Ltda., em face de possíveis irregularidades no Pregão Eletrônico 9/2018, realizado por Furnas Centrais Elétricas S.A., que tinha por objeto a contratação de serviços de manutenção e conservação industrial para unidades localizadas em Brasília/DF e nos municípios de Minaçu/GO, Barro Alto/GO e Gurupi/TO.
1. Promovidas as necessárias oitivas, este Tribunal entendeu que a Spandex Serviços de Terceirização de Mão de Obra Eireli não obteve sucesso em comprovar a veracidade do atestado fornecido pela empresa Revest-cor Prestadora de Serviços Ltda., sobre o qual pairavam indícios de falsidade.
1. Assim, por meio do Acórdão 1609/2019-TCU-Plenário, esta Corte de Contas determinou à empresa estatal que anulasse o ato que habilitou a recorrente, que avaliasse a pertinência de dar prosseguimento ao certame, bem como declarou a inidoneidade da Spandex para contratar com a administração pública federal pelo prazo de um ano.
1. No presente apelo, a Spandex sustenta, em síntese: 
1. ter havido nulidade da intimação da empresa recorrente acerca do acórdão recorrido, diante de modificação no endereço registrada no ato constitutivo da empresa por força de modificação ocorrida em 2017, o que seria de conhecimento do TCU, considerando outras comunicações constantes dos autos;
1. que os novos elementos apresentados, declaração do representante da empresa que emitiu o atestado, assim como outras notas fiscais, permitem reconhecer a veracidade do atestado de capacidade técnica e a regularidade da habilitação;
1. que a comprovação de que o atestado emitido pela Revest-cor não é falso e que os serviços indicados foram executados enseja o afastamento da declaração de inidoneidade, por ausência de fundamentação legal; e
1. que os atestados apresentados durante o certame atendem integralmente às exigências do edital, o que demonstra a regularidade da habilitação.
1. Em seu pedido, a recorrente considera-se notificada do acórdão na data de apresentação deste recurso, pugnando pelo recebimento tempestivo do apelo, tendo em vista ter demonstrado que a intimação do acórdão não teria sido enviada ao seu atual endereço e nem de seu representante.
1. Requer, ainda, a atribuição de efeito suspensivo ao recurso e, consequentemente, o cancelamento do registro de declaração de idoneidade da empresa no Sicaf, que teria sido efetivado a despeito do vício na intimação.
1. Quanto ao mérito, considerando a veracidade dos documentos apresentados durante o pregão 9/2018 e o atendimento ao subitem 5.1.5 do edital, pleiteia a declaração de aptidão para continuidade da execução do Contrato-Furnas 8000010664 e que a sanção de declaração de inidoneidade seja considerada indevida.
1. À peça 71, conheci dos presentes recursos e suspendi os efeitos dos itens 9.1, 9.2, 9.2.1, 9.2.2 e 9.3 do acórdão recorrido. Na ocasião, explicitei que os efeitos não abrangiam atos adotados por Furnas Centrais Elétricas S.A. no exercício de suas competências. 
1. Contra esta decisão a apelante interpôs embargos de declaração, os quais foram conhecidos e rejeitados por meio do Acórdão 3604/2019-TCU-Plenário.
1. Ao examinar este apelo a Secretaria de Recursos (Serur) conclui que eventual irregularidade na intimação da recorrente acerca do acórdão recorrido restou suprida com o comparecimento espontâneo aos autos e que as notas fiscais juntadas, bem como a declaração de José Osmar da Costa, representante da empresa Revest-cor, fragilizam a tese de ocorrência de fraude à licitação por apresentação de documento falso, o que enseja o afastamento da sanção de declaração de inidoneidade aplicada.
1. Quanto ao cumprimento dos demais requisitos do edital, a unidade instrutora assevera competir à Furnas analisar a conveniência e oportunidade de manter o contrato existente, prosseguir com o andamento do referido pregão eletrônico ou de realizar nova licitação, considerando que a proposta de preços seguinte de menor valor seria superior ao estimado no certame.
1. Feita essa introdução passo ao exame do feito.
II
1. Preliminarmente, ratifico o despacho exarado no sentido de que o pedido de reexame deve ser conhecido, por preencher os requisitos de admissibilidade previstos nos arts. 33 e 48 da Lei 8.443/1992.
1. Anuo às conclusões da unidade instrutora quanto ao vício da comunicação relativa ao Acórdão 1609/2019-TCU-Plenário e às suas eventuais consequências.
1. Com efeito, o vício foi superado com o comparecimento da empresa aos autos e o consequente conhecimento do recurso, que atribuiu efeito suspensivo às determinações à Furnas e à declaração de inidoneidade. Enfatizo que a recorrente também se considerou notificada conforme anotado em sua peça recursal.
1. Quanto ao mérito, divirjo do encaminhamento alvitrado pela Serur, não obstante entenda ser o caso de provê-lo parcialmente pelos motivos que passo a expor.
1. Já no recurso administrativo interposto pela representante perante Furnas Centrais Elétricas, questionava-se a validade do atestado fornecido pela empresa Revest-cor, conforme anotado no voto relator do acórdão recorrido.
1. Tais questionamentos abrangiam a capacidade da Revest-cor para firmar contrato com a Spandex daquela ordem de grandeza (R$ 1,6 milhão) , tendo em vista os balanços de abertura e de encerramento da empresa que indicariam que essa não teve qualquer movimentação em 17 anos de atividade e que seu patrimônio líquido era de R$ 10 mil. Cuidavam também de questões relacionadas à divergência em assinaturas de José Osmar da Costa, representante da Revest-cor, verificadas em diferentes documentos da empresa (atestado e distrato social) .
1. Durante o certame, sem se manifestar acerca desses indícios, a estatal revogou a decisão que teria declarado vencedora a Spandex e promovido diligências adicionais por entender que os atestados apresentados não demonstravam o atendimento dos requisitos de habilitação previstos no edital. Posteriormente, Furnas Centrais Elétricas S.A. declarou a Spandex vencedora da licitação e celebrou o Contrato-Furnas 8000010664.
1. Já no processo autuado neste Tribunal, foi promovida a oitiva da Spandex para que se manifestasse acerca do suposto atestado fraudulento (peça 38) . Nesse expediente, foi requerido explicitamente o envio de documentação que demonstrasse a efetiva prestação dos serviços abrangidos no atestado, tais como notas fiscais, guias de recolhimento de FGTS e de informações à Previdência Social que contivessem dados sobre os profissionais alocados no ajuste.
1. Em sua manifestação a empresa trouxe aos autos uma única nota fiscal e informou que a GFIP dos funcionários era registrada pela Revest-cor, assim como os encargos e salários, por força da cláusula terceira do contrato firmado entre elas. Também não encaminhou outros documentos que pudessem corroborar a execução da aludida avença.
1. Por considerar que os documentos apresentados não eram suficientes para demonstrar a validade do atestado, este Tribunal, por meio do Acórdão 1609/2019-TCU-Plenário, entendeu ter havido fraude ao certame, determinando a anulação do ato que habilitou a Spandex no Pregão 9/2018 e aplicando a sanção de declaração de inidoneidade à empresa.
1. Nesta oportunidade, em sua defesa, a Spandex apresenta declaração do representante da Revest-cor registrada em cartório assumindo a autoria pela confecção do atestado considerado falso por este Tribunal. Além disso, trouxe outras duas notas fiscais com o objetivo de demonstrar que o objeto do contrato celebrado com a Revest-cor foi efetivamente executado.
1. Diante desses novos elementos, a recorrente pleiteia afastar a sanção que lhe foi imputada e reverter a decisão que anulou o ato que a habilitou tecnicamente no certame.
1. Compulsando as três notas fiscais constantes dos autos, verifico que elas não cobrem todo o período mencionado no atestado apresentado. Vejamos.
	Documento
	Período
	Período total

	Nota fiscal 25 (peça 44) 
	15/5/2014 a 14/6/2014
	15/5/2014 a 14/5/2015

	Nota fiscal 41 (peça 68, p. 44) 
	15/6/2014 a 14/11/2014
	
	Nota fiscal 89 (peça 68, p. 45) 
	15/11/2014 a 14/5/2015
	
	Atestado (peça 19) 
	15/5/2014 a 13/5/2016
	15/5/2014 a 13/5/2016

1. Diante de tal fato, reputo inviável reconhecer a validade do atestado.
1. Ante toda a questão aqui colocada, recurso contra a habilitação da empresa, diligência promovida por Furnas, oitiva deste Tribunal e condenação da empresa, era esperado que a Spandex apresentasse documentação suficiente do cumprimento do aludido contrato a fim de demonstrar a legitimidade do atestado.
1. No entanto, os documentos produzidos pela própria empresa, como as notas fiscais relativas à execução do contrato firmado com a Resvest-cor, não abrangeram todo o período compreendido pelo atestado ora em discussão, mesmo se encontrando no interstício usual de guarda de documentos relativos ao cumprimento de obrigações fiscais. Tampouco foram acostados outros documentos que pudessem corroborar a validade do atestado, como aqueles mencionados no voto que fundamenta a decisão recorrida (folhas de pagamento e contracheques) .
1. Conforme abordado no voto da decisão recorrida, o aludido atestado era essencial para demonstrar o atendimento da condição de habilitação no que concerne à demonstração de experiência anterior pelo período de três anos. Transcrevo trecho do voto que tratou da questão:
"17. Os dados expostos na tabela também evidenciam que o atestado falso era, de fato, determinante para a comprovação do cumprimento das exigências editalícias relativas à qualificação técnica, porque os demais não provam a experiência mínima de três anos, haja vista que da data de início da vigência do contrato mais antigo (13/10/2015) até o fim da vigência do mais recente (25/7/2018) não decorreu esse prazo.
18.	 Aliás, mesmo na hipótese de eventual prorrogação de algum contrato, o prazo de três anos não seria alcançado na data da sessão inicial da licitação (19/10/2018) - peça 4, p. 161. E a situação seria pior ao não se considerar o último atestado relacionado [Escola de Formação de Brigadista & Socorrista - Academia Universo], o qual não foi citado na análise de Furnas à peça 18."
1. Assim, ao contrário do alegado na peça recursal, o exame do cumprimento dessa exigência não se fazia por meio do confronto entre o início do período abrangido pelo atestado mais antigo (13/10/2015) e a data da sessão pública (19/10/2018) .
1. Em verdade, conforme realizado na deliberação recorrida, a experiência deve ser aferida com base nas informações extraídas dos atestados, as quais podem ser verificadas no quadro abaixo, com informações retiradas de quadro constante do voto condutor do Acórdão 1609/2019-TCU-Plenário e dos atestados que foram juntados aos autos:
	Órgão/Entidade
	Vigência do contrato
	Data do Atestado
	Período comprovado
Número de Postos
	Localização

	Conselho Nacional do Ministério Público (CNMP) 
	2/6/2016 a 2/6/2018
	15/8/2017
	2/6/2016 a 15/8/2017
23 postos1
	Peça 4, p. 185-186
Peça 68, p. 56 e 61-62

	Superintendência da Polícia Rodoviária Federal no DF (Contrato 17/2015) 
	15/12/2015 a 14/12/2018
	24/8/2018
	15/12/2015 a 24/8/2018
15 postos
	Peça 4, p. 187-190;
Peça 33, p. 285-339
Peça 68, p. 48-50

	Superintendência da Polícia Rodoviária Federal no DF (Contrato 18/2015) 
	15/12/2015 a 14/12/2018
	24/8/2018
	15/12/2015 a 24/8/2018
2 postos
	Peça 4, p. 191-192
Peça 68, p. 51-52

	Furnas Centrais Elétricas S.A. (Contrato 8000010163) 
	2/1 a 16/5/2018
	25/9/2018
	2/1/2018 a 16/5/2018
4 postos
	Peça 4, p. 194
Peça 68, p. 54 e 74-76

	Furnas Centrais Elétricas S.A. (Contrato 8000010184) 
	7/2 a 25/7/2018
	25/9/2018
	7/2/2018 a 25/7/2018
Não consta
	Peça 4, p. 195
Peça 68, p. 55

	Furnas Centrais Elétricas S.A. (Contrato 20000181705) 
	10/4 a 29/5/2018
	25/9/2018
	10/4/2018 a 29/5/2018
1 posto
	Peça 4, p. 196
Peça 68, p. 53 e p. 67

	Escola de Formação de Brigadista & Socorrista (Academia Universo) 
	13/10/2015 a 12/10/2016
	20/10/2016
	13/10/2015 a 12/10/2016
9 postos
	Peça 4, p. 193
Peça 68, p. 57-60

1 Embora não conste essa informação nos autos, foi possível obtê-la em https://www.cnmp.mp.br/portal/images/Transparencia/contratos/Contrato-19.2016.pdf
1. Desconsiderando-se o período compreendido pelo atestado da Revest-cor, restou comprovada experiência anterior entre 13/10/2015 (atestado da Academia Universo) e 24/8/2018 (contratos com a Superintendência da Polícia Rodoviária Federal no DF) , o que não totaliza os três anos exigidos no subitem 5.1.5 "a". 
1. Fosse da forma defendida no recurso ora analisado, o atestado relativo à empresa Revest-cor sequer deveria ter sido apresentado.
1. Em seu recurso, a Spandex, com a finalidade de demonstrar o cumprimento das disposições editalícias, apresentou também a seguinte figura (peça 67) :

1. Examinando a figura à luz das informações constantes dos autos, pode-se concluir que:
os atestados apresentados até a data da sessão inicial do pregão (19/10/2018) tampouco demonstrariam a manutenção de 20 postos de trabalho durante todo esse período, visto que apenas a partir de 15/12/2015 a empresa passou a gerenciar contratos concomitantes que atingiram o quantitativo requerido no edital;
os contratos 8000010271 e 8000010259 celebrados com Furnas não estão incluídos no rol de atestados encaminhado à estatal na sessão inicial do pregão;
consta do quadro a extrapolação da vigência de vários contratos para além da data da sessão do pregão (PRF/DF, PRF/GO e CNMP) ; e
foi apresentado documento novo durante a fase de diligência, qual seja a prorrogação do contrato 17/2015, celebrado com a Polícia Rodoviária Federal, ocorrida em 11/12/2018, ou seja, posteriormente à sessão inicial do pregão.
1. Em resumo, a aludida figura contempla informações de contratos que sequer estavam abrangidos na relação de atestados originalmente apresentados no pregão, extrapolação da vigência de atestados para além da sessão do pregão e informações baseadas em documentos novos obtidos na fase de diligências.
1. Como bem anotado pela relatora na decisão recorrida, "diligências, ainda que possíveis e recomendáveis, devem servir para complementar ou esclarecer documentos encaminhados por licitante para habilitação, mas não existe amparo legal para que, em atendimento às medidas saneadoras, sejam juntados elementos que deveriam compor a documentação desde o início, a exemplo dos atestados de capacidade técnica".
1. Portanto, atestados distintos dos apresentados por ocasião da sessão do pregão não são possíveis de serem considerados neste momento para fins de comprovar situação que deveria ser evidenciada naquela oportunidade.
1. Quanto à extrapolação da vigência dos atestados apresentados anteriormente, isso também não é possível. O item 5.1.5 "a" do edital estipulava que a aptidão da empresa seria aferida mediante atestado de capacidade técnica que comprovasse que todas as condições estabelecidas na contratação tivessem sido plenamente cumpridas.
1. Aceitar fatos posteriores à sessão inicial implicaria possibilitar à recorrente valer-se de expediente distinto do que vigorou para as demais empresas, em patente quebra de isonomia. A diligência, portanto, deveria servir para confirmar informações prestadas no início do certame, que é o entendimento que prevaleceu na decisão recorrida.
1. Por todas essas razões, rejeito o pedido de revisão da decisão que determinou a anulação do ato que habilitou a Spandex, resultando, consequentemente, na nulidade do Contrato-Furnas 8000010664, consoante o art. 49, § 2°, da Lei 8.666/1993.
1. Por outro lado, entendo que os documentos apresentados em sede de recurso possibilitem rever a decisão que aplicou a sanção de declaração de inidoneidade da licitante.
1. Ainda que a questão específica das diferentes assinaturas não tenha motivado a aplicação de sanção, a declaração de autoria obtida junto ao representante da Revest-cor, reconhecida em cartório, associada à apresentação de outras notas fiscais, coloca em dúvidas a tese de falsidade da documentação.
1. Reconheço que, ao decidir valer-se desse atestado para comprovar o atendimento dos requisitos editalícios, a empresa deveria assegurar-se de ter documentação comprobatória suficiente para atender eventuais diligências. A jurisprudência do Tribunal inclusive é no sentido de considerar fraude a não comprovação da legitimidade das informações contidas nesses documentos.
1. Contudo, ao menos no caso ora examinado, abre-se espaço para a interpretação de que o contrato entre a Revest-cor e a Spandex tenha sido executado em parte.
1. Como a declaração de inidoneidade da empresa pressupõe fraude comprovada à licitação, entendo que os documentos ora acostados aos autos admitem interpretação diversa, o que recomendaria a revisão da decisão que aplicou a sanção à aludida empresa.
1. Outra possibilidade para se verificar a ocorrência de fraude seria obter, mediante circularização com órgãos fazendários, informações sobre a veracidade das notas fiscais. Contudo, isso ensejaria inovação em sede recursal e abriria nova etapa de contraditório e ampla defesa, o que não me parece recomendado dado o atual estágio processual.
1. Diante da existência de dúvida razoável, sugiro que o apelo seja parcialmente provido, no sentido de reformar a decisão que aplicou sanção de inidoneidade à Spandex Serviços de Terceirização de Mão de Obra Eireli (antiga Spandex Serviços Ltda.) .
	Ante o exposto, voto por que o Tribunal adote o Acórdão que ora submeto à deliberação deste Colegiado.
TCU, Sala das Sessões Ministro Luciano Brandão Alves de Souza, em tagDataSessao.
Ministro BRUNO DANTAS 
Relator